【裁判字號】    92,訴,2451
【裁判日期】    920725
【裁判案由】    確認債權不存在
【裁判全文】
臺灣臺北地方法院民事判決                        九十二年度訴字第二四五一號
    原      告  丁○○原名：.
    訴訟代理人  劉錦樹律師
    複代理人    李珮瑄律師
    被      告  保證責任台北市第一信用合作社
    法定代理人  丙○○
    訴訟代理人  乙○○
                甲○○
右當事人間確認債權不存在事件，本院判決如左：
    主  文
原告之訴駁回。
訴訟費用由原告負擔。
    事  實
甲、原告方面：
壹、聲明：確認被告對於原告新台幣 (下同)貳佰捌拾萬元之借款債權不存在。
貳、陳述：
一、原告前於民國八十一年間曾向被告借款，當時由原告將其所有位於台北縣汐止市
    ○○路八十一巷二號三樓之不動產，設定佰肆拾萬元之最高限額抵押權予被告
    做為擔保，存續期間至一百十一年十月十二日止，惟上開八十一年間向被告借貸
    之款項，原告早已清償完畢，再未自被告處收受分文，亦未簽署任何借據與被告
    ，兩造間已無任何消費借貸關係，被告對原告並無任何借款債權存在。
二、原告於八十一年間向被告所借款項業已清償，原告應無實行其抵押權之理由。詎
    被告以原告於八十五年五月十四日向被告借款二百八十萬，且未清償為由，向台
    灣士林地方法院聲請拍賣前揭不動產，其後又向台灣桃園地方法院聲請假扣押原
    告所有位於桃園縣蘆竹鄉之不動產。
三、被告以不實之債權先後向法院聲請拍賣抵押物及聲請假扣押原告所有之財產，經
    原告寄發中正機場郵局第七一號存證信函，請求被告儘速解決，被告仍置之不理
    ，原告之財產權有受侵害之危險，而此危險得以提起本件確認訴訟予以除去，應
    可認原告有即受確認判決之法律上利益。
四、對於被告抗辯之陳述：按原告未曾於八十五年五月十四日簽署任何借據或借款申
    請書，被告所提借據及借款申請書並非原告本人之簽名，被告於九十二年六月五
    日本案開庭審理時亦不否認，另簽名依法律規定雖得以蓋章代之，然必其蓋章確
    係出於本人之意思而為之。被告自承借據及借款申請書之印文確非原告本人所蓋
    用，被告復未舉證原告有授權他人蓋用之意思，故原告與被告間並未成立新債清
    償契約。次按，由於新債務之債務人並非原告，債之要素已經變更，被告明知卻
    仍同意由該第三人簽立借款申請書及借據，顯有與該第三人成立新債務以清償舊
    債務之意，債之更改契約成立後，新債權成立而舊債務當然消滅，原告對被告所
    有借款債務已不存在。末按，原告活期存款帳戶之存款簿及印章，早被原告之前
    夫所盜取挪用，原告對其後之貸息支出及其他支出或存入項目均不知情，故未能
    及早對被告提出異議，被告對原告實無任何借款債權存在。被告沒有盡善良管理
    人注意義務，因為缺少授權書，只有印章，有可能被他人盜蓋，所以要本人簽名
    。
參、證據：提出土地及建物登記謄本、台灣桃園地方法院囑託查封登記函、假扣押聲
    請狀、存證信函影本、原告之
乙、被告方面：
壹、聲明：原告之訴駁回。
貳、陳述：
一、原告從八十一年十月二十九日起至八十二年元月五日止向被告所貸的借款本金餘
    額二百八十萬元，至今原告從未清償，原告所償還者只是展延借款清償期或借新
    還舊或利息，至於本金則從未償還。
二、原告以位於台北縣汐止市之上開不動產為擔保品，並邀同其夫楊文忠為連帶保證
    人，向被告借款，經被告審核「准放二百八十萬元，設定抵押金額三百四十萬元
    」，原告將上揭不動產於九十一年十月十四日設定最高限額抵押權予被告，九十
    一年十月十二日簽妥貸款約定書。原告就八十一年十月二十九日開始向被告借款
    二百萬元，於同年十一月九日還款三十六萬元，餘額為一百六十四萬元。繼之，
    原告分別於同年十一月十三日向被告借款十六萬元、十二月七日借款三十萬元、
    八十二年元月五日向被告借款七十萬元，共計二百八十萬元。借款分別到期後，
    原告未能清償本金，乃於八十三年二月三日向被告申請辦理展延清償。逮展延清
    償期又分別到期後，原告仍未能償還本金，又於八十三年十一月十六日及八十四
    年二月二十四日向被告再辦理展延清償。又第二次展延清償期分別屆至後，原告
    仍未能償還本金，原告於八十五年五月十四日又具借款申請書，以借新還舊之方
    式，向被告申請借款二百八十萬元，嗣該二百八十萬元之借款屆期後，原告又未
    能清償本金，乃又向被告申請辦理展延借款清償至八十七年五月十四日，展延清
    償期又屆至後，原告仍未能償還，又再次辦理展延至八十九年七月二十二日，惟
    原告對借款利息僅繳至八十九年四月十三日，其後未再繳息，而二百八十萬元之
    借款本金，則全未償還，被告不得不查封拍賣抵押品並假扣押原告名下之不動產
    以資受償。故原告稱其早已清償二百八十萬元之借款云云，顯非事實。
三、八十五年五月十四日之借款，為原告之前夫代理原告所簽立，當時被告對原告夫
    妻兩人已離婚及原告改名之事並不知悉，原告印鑑有變更應向銀行申請變更卻未
    為之，被告為善意第三人，至少有表見代理之適用。
參、證據：提出借款申請書、抵押借款調查表、借據、抵押權設定契約書、他項權利
    證明書、活期儲蓄存款交易明細表、台灣士林地方法院函等件為證。
    理  由
一、原告起訴主張其前於八十一年間曾向被告借款，將其所有位於台北縣汐止市之上
    開不動產，設定佰肆拾萬元之最高限額抵押權予被告做為擔保，惟上開八十一
    年間向被告借貸之款項，原告早已清償完畢，被告對原告並無任何借款債權存在
    ，原告應無實行其抵押權之理由。詎被告以原告於八十五年五月十四日向被告借
    款二百八十萬，且未清償為由，向台灣士林地方法院及台灣桃園地方法院聲請拍
    賣抵押物並為假扣押之聲請，原告之財產權有受侵害之危險，而此危險得以提起
    本件確認訴訟予以除去，應可認原告有即受確認判決之法律上利益。又原告未曾
    於八十五年五月十四日向被告借款，被告所提借據及借款申請書並非原告本人之
    簽名，被告復未舉證原告有授權他人蓋用之意思，故原告與被告間並未成立新債
    清償契約。新債務之債務人並非原告，被告明知卻仍同意由該第三人簽立借款申
    請書及借據，顯有與該第三人成立新債務以清償舊債務之意思，債之更改契約成
    立後，新債權成立而舊債務當然消滅，原告對被告之借款債務已不存在云云。被
    告則以：原告從八十一年十月二十九日起至八十二年元月五日止向被告所貸的借
    款本金餘額二百八十萬元，至今原告從未清償本金。經數次展延亦未清償，原告
    於八十五年五月十四日又具借款申請書，以借新還舊之方式，向被告申請借款二
    百八十萬元，嗣經展延數次仍未償還，被告不得不查封拍賣抵押品並假扣押原告
    名下之不動產以資受償。故原告稱其早已清償二百八十萬元之借款云云，顯非事
    實。八十五年五月十四日之借款，為原告之前夫代理原告所簽立，當時被告對原
    告夫妻兩人已離婚及原告改名之事並不知悉，原告印鑑有變更應向銀行申請變更
    卻未為之，被告為善意第三人，至少有表見代理之適用等語資為抗辯。
二、查原告主張其前於八十一年間曾陸續向被告借款共二百八十萬元，並將其所有位
    於台北縣汐止市之上開不動產，設定佰肆拾萬元之最高限額抵押權予被告做為
    擔保，惟上開八十一年間向被告借貸之款項，原告早已清償完畢，被告對原告並
    無任何借款債權存在等情，業據其提出土地、建物登記謄本為證，被告則除對原
    告向其借款二百八十萬元及設定抵押權一節不爭執外，否認原告業已清償，並為
    上開辯詞，是以本件爭執點在於兩造間之二百八十萬元債務是否已經原告清償？
三、經按原告主張債權已因清償而消滅，則清償之事實即應由原告負舉證之責任；又
    按盜蓋之變態事實，應由主張此事實者負舉證責任。查原告主張八十五年五月十
    四日，被告係與第三人簽立借款申請書及借據，借款二百八十萬元，並以之清償
    原告向被告借貸之二百八十萬元，故為新債權成立而舊債務消滅之債之更改契約
    云云，被告固不爭執八十五年五月十四日有另筆借款二百八十萬元以清償被告借
    貸之二百八十萬元之事實，惟被告主張八十五年五月十四日借款人仍為原告，並
    以借新還舊之方式，向被告申請借款二百八十萬元等語，經查八十五年五月十四
    日向被告借款之申請人及借款人，均以原告之名義為之等情，有被告提出之借款
    申請書、借據為憑，並為兩造所不爭執，又查借款申請書、借據上之原告「楊秋
    娥」之簽名，非原告所親簽，惟其上楊秋娥印文則為原告所有之情，亦為兩造所
    不爭執，按如有印章代簽名者，其蓋章與簽名生同等之效力，民法第三條第二項
    定有明文，從而應認八十五年五月十四日向被告借款之人仍為原告，顯然係原告
    為清償二百八十萬元債務，而對於被告負擔新債務之新債清償，依民法第三百二
    十條之規定，若新債務不履行時，其舊債務仍不消滅，而非債之更改契約。雖原
    告復抗辯該印章係為其前夫楊文忠所盜蓋云云，惟無法舉證以實其說，況縱楊文
    忠能證實其盜蓋原告之印章之事實，然印章依常態事實應由所有人自行保管，原
    告竟任由楊文忠使用，亦應負授權人責任，故被告主張表見代理亦為可採，是以
    應認原告之主張不可採。
四、綜上所述，原告主張八十一年間向被告借貸之二百八十萬元款項，業已清償，並
    未再簽署任何借據與被告，兩造間已無任何消費借貸關係，並進而確認被告對原
    告二百八十萬元之借款債權不存在等情，為無理由，應予駁回。
五、因本案事證已臻明確，兩造其餘主張陳述及所提之證據，均毋庸再予審酌，附此
    敘明。
六、結論：原告之訴為無理由，依民事訴訟法第七十八條，判決如主文。
中      華      民      國    九十二    年      七      月    二十五    日
                                            民事第二庭  法  官    黃雯惠
右為正本係照原本作成
如對本判決上訴，須於判決送達後廿日內向本院提出上訴狀
中      華      民      國    九十二    年      七      月    二十八    日
                                                        書記官    林玗倩


司法院資訊處製作；財團法人民間司法改革基金會備份。
